臺灣高等法院臺南分院刑事裁定
111年度毒抗字第529號
抗  告  人
即  被  告  林揮育


上列抗告人因強制戒治案件，不服臺灣雲林地方法院中華民國11
1年6月17日裁定（111年度毒聲字第176號）提起抗告，本院裁定
如下：
    主  文
抗告駁回。
    理  由
一、本件抗告意旨略以：原裁定僅以前科資料為依據，裁定被告
    有繼續施用毒品傾向，有違新法修正過往不究的原則；被告
    於勒戒期間，因礙於規定只能接見直系血親，被告雙親均已
    過世，胞姐於勒戒期間前來卻未能接見，很不公平；光憑心
    理師不到2分鐘晤談，即判定被告表現分數，有違憲法法律
    之前人人平等原則，社會穩定度更不知依據為何；被告日後
    仍需執行有期徒刑2年5個月殘刑，也可達強制戒治執行期間
    之目的，現疫情不穩，被告移至臺中戒治所須重新與不同人
    員接觸，實有極大染疫風險，為此提起抗告。
二、按「觀察、勒戒後，檢察官依據勒戒處所之陳報，認受觀察
    、勒戒人有繼續施用毒品傾向者，檢察官應聲請法院裁定令
    入勒戒處所強制戒治，其期間為6 個月以上，至無繼續強制
    戒治之必要為止，但最長不得逾1 年」，毒品危害防制條例
    第20條第2 項後段定有明文。又有無繼續施用毒品傾向之評
    估標準，並非完全以受勒戒人勒戒後之結果為準，勒戒前之
    各種情況，仍應作為評估之依據，依勒戒處所評分說明手冊
    規定，係以「前科紀錄與行為表現」、「臨床評估」及「社
    會穩定度」3項合併計算分數，每一大項皆有靜態因子與動
    態因子，先以靜態因子分數評分，靜態因子分數總分在60分
    （含）以上為有繼續施用毒品傾向；60分以下，與動態因子
    分數相加，如果總分在60分（含）以上，為有繼續施用毒品
    傾向。而其中之「前科紀錄與行為表現」係依毒品犯罪相關
    司法紀錄、首次毒品犯罪年齡、其他犯罪相關紀錄、入所時
    尿液毒品檢驗、所內行為表現；「臨床評估」係物質使用行
    為、合法物質濫用、使用方式、使用年數、精神疾病共病（
    含反社會人格）、臨床綜合評估（含病識感、動機、態度、
    就醫意願）；「社會穩定度」則係依工作、家庭等，作為判
    斷分數之依據。因此，評斷有無吸食毒品傾向，係一具體個
    案之臨床實務及相關事證等情綜合判定，有其相當之專業依
    據及標準，且涉及專門醫學，又衡酌強制戒治之目的，係為
    協助施用毒品者戒斷毒品之心癮及身癮所為之一種保安處分
    類型，而該評估標準係適用於每一位受觀察、勒戒處分之人
    ，具一致性、普遍性、客觀性，綜合判斷之結果，倘其評估
    由形式上觀察無擅斷或濫權等明顯不當之情事，法院宜予尊
    重。
三、經查：
　　抗告人前因施用第一、二級毒品案件，經原審法院以110年
    度毒聲字第106號裁定令入勒戒處所觀察、勒戒而入所執行
    後，經該所評定結果，其「前科紀錄與行為表現」為37分、
    「臨床評估」為26分、「社會穩定度」則為5分；若以動、
    靜態因子區分，其中「動態因子」為6分、「靜態因子」為6
    2分，總計68分，故而判定抗告人有繼續施用毒品之傾向，
    有該所111年6月6日函附「有無繼續施用毒品傾向評估標準
    紀錄表」及證明書附卷可憑。
四、抗告人雖以前揭情詞抗辯，惟查：
　㈠上開評估標準紀錄表確由符合醫師資格之人所為評斷，並無
    程序違法之情狀；而該評估標準紀錄表記載之評分，除無錯
    誤外，其他均係該所相關專業知識經驗人士，於抗告人觀察
    、勒戒期間，依其本職學能在各該具體項目，就個案之臨床
    實務及相關事證，一一評估後所為之綜合判斷，自得憑以判
    斷抗告人有無繼續施用毒品傾向之證明；且該「有無繼續施
    用毒品傾向評估標準紀錄表」已詳載計算之標準，尚非空洞
    無據，該勒戒處所綜合評分者依個案之臨床實務及具體事證
    ，判定抗告人為「有繼續施用毒品傾向」，依上開說明，尚
    無不合。抗告人空言質疑該標準紀錄表，乃至徒憑己見，自
    難執為免除強制戒治處分之理由。
　㈡再者，法務部為因應毒品危害防制條例之修正及109 年11月1
    8日最高法院刑事大法庭109年度台上大字第3826號裁定意旨
    ，經該部洽請衛生福利部協助研修「有無繼續施用毒品傾向
    評估標準」，邀集專家學者及相關機關研商後，新版之「有
    無繼續施用毒品傾向評估標準說明手冊」及「有無繼續施用
    毒品傾向評估標準紀錄表」，業於110 年3 月26日修正並即
    日起實施，其中關於「前科紀錄與行為表現」之第1 項及第
    3 項之計分方式均有所修正變動，修正前「有無繼續施用毒
    品傾向評估標準說明手冊」關於「前科紀錄與行為表現」第
    1 項「毒品犯罪相關司法紀錄」計分方式為每筆10分，總分
    不設上限，第3 項「其他犯罪相關紀錄」計分方式為每筆2 
    分，總分不設上限，修正後「前科紀錄與行為表現」第1 項
    「毒品犯罪相關司法紀錄」計分方式為每筆5 分，總分上限
    為10分，第3 項「其他犯罪相關紀錄」計分方式為每筆2 分
    ，總分上限為10分，足見修正後評分基準已不再對抗告人前
    科紀錄過度評價，而較強調「臨床評估」及「社會穩定性」
    。且受觀察、勒戒者之毒品犯罪、首次毒品犯罪年齡或其他
    犯罪相關前科紀錄，客觀上反應出受觀察、勒戒者沾染毒品
    之種類、時間、毒癮程度、行為態樣、外在影響環境、可能
    誘發其他犯罪等情狀，自足以作為評估受觀察、勒戒者是否
    有繼續施用毒品傾向之標準，故將該等司法紀錄列為評分項
    目，並無不當，其重點亦非在於用過往犯罪紀錄處罰行為人
    ，而係放在評估繼續治療、強制戒治之必要性認定。準此，
    本案係以110年3月26日修正後評分標準，對抗告人進行評估
    ，有該評分證明書、紀錄表在卷可參，客觀上並無違法不當
    之處，抗告意旨仍執前詞提起抗告實無理由。
　㈢毒品施用者因具有病患性犯人特質，對其施以觀察、勒戒或
    強制戒治之保安處分，旨在於幫助施用毒品者戒除毒癮，處
    分之性質非為懲戒行為人，而係為消滅其再次施用毒品之危
    險性，採以觀察、勒戒方式戒除其身癮，及以強制戒治方式
    戒除其心癮之措施，以達教化與治療之目的，可謂刑罰之補
    充制度，從而，毒品危害防制條例本身所規定之觀察、勒戒
    及強制戒治等保安處分，雖兼具剝奪自由權利之性質，卻有
    刑罰不可替代之教化治療作用。抗告意旨稱其日後尚須接續
    執行殘刑亦可達強制戒治執行期間之目的云云，實已誤解強
    制戒治之目的，為無理由。
　㈣按受觀察、勒戒人之接見及發受書信，除有特別理由經勒戒
    處所長官許可，得與其他人為之外，以與配偶、直系血親為
    之為限。觀察勒戒處分執行條例第12條第1項前段定有明文
    。是被告胞姐既係因法律規定無法與被告接見，評估標準紀
    錄表以被告入所後家人並未訪視為由，加計5分，與法亦無
    違誤。更何況被告亦有「家人藥物濫用」之情形，而計分5
    分，此部分與「入所後家人是否訪視」分數合併計算後上限
    為5分，易言之，縱使被告「入所後家人是否訪視」部分未
    予計分，其總分亦為68分，而就其有繼續施用毒品傾向之評
    估並無任何影響，特予指明。
　㈤至於抗告意旨所稱之染疫問題為每位受戒治人及受刑人均須
    面對之問題，並不影響上開評估標準紀錄表之正確性及強制
    戒治之執行，此部分抗告理由亦不足採。
五、綜上，原審法院依據檢察官之聲請，依毒品危害防制條例第
    20條第2 項規定，裁定抗告人令入戒治處所施以強制戒治，
    其期間為6 個月以上，至無繼續強制戒治之必要為止，但最
    長不得逾1 年，經核並無不合。抗告人仍執上開事由提起抗
    告，指摘原裁定不當，非有理由，應予駁回。　
六、依刑事訴訟法第412 條，裁定如主文。
中　　華　　民　　國　　111 　年　　7 　　月　　6 　　日
                  刑事第七庭    審判長法　官  吳勇輝
                                      法　官  黃國永
                                      法　官  吳錦佳
以上正本證明與原本無異。
不得再抗告。
　　　　　　　　　　　　　　　　　　　書記官　王杏月　　
中　　華　　民　　國　　111 　年　　7 　　月　　6 　　日